臺灣高等法院民事判決　　　　　　　　93年度上易字第1145號
上　訴　人　乙○○
訴訟代理人　鄧威
被　上訴人　甲○○
當事人間損害賠償事件，上訴人對於中華民國93年10月26日臺灣
士林地方法院93年度訴字第 872號第一審判決提起上訴，經本院
於94年2月22日言詞辯論終結，判決如下：
    主  文
原判決關於命上訴人給付超過新台幣20,000元之本息部分及該部
分之假執行宣告，暨訴訟費用之裁判均廢棄。
上開廢棄部分，被上訴人在第一審之訴及假執行之聲請均駁回。
第一、二審訴訟費用由上訴人負擔2/15，餘由被上訴人負擔。
    事實及理由
壹、程序方面
    本件被上訴人經合法通知，未於言詞辯論期日到場，核無民
    事訴訟法第386 條各款所列情形，爰依上訴人之聲請，由其
    一造辯論而為判決。
貳、實體方面
一、本件被上訴人主張：上訴人於民國91年8月12日下午7時許，
    在台北市○○區○○街 40之27號1樓，與伊、林明德及姓名
    年籍不詳綽號「死狗」之女子打麻將時，因不滿伊出牌方式
    ，與伊發生口角，隨即與另一姓名年籍不詳之成年男子，共
    同毆打伊，上訴人以電話筒毆打伊頭部，並以手指指甲抓傷
    伊臉部，該姓名年籍不詳男子則以拳毆打伊頭部，致伊受有
    臉部多處擦挫傷、前胸併左前臂處擦挫傷等傷害，並造成伊
    精神上之痛苦。爰依侵權行為之法律關係，請求上訴人賠償
    被上訴人精神上之慰撫金新台幣（下同）800,000 元及自起
    訴狀繕本送達翌日即91年11月11日起至清償日止之法定遲延
    利息。原法院判命上訴人賠償被上訴人150,000 元之本息，
    並駁回被上訴人其餘之訴。被上訴人就其敗訴部分，未聲明
    不服，業已確定。並於本院答辯聲明：駁回上訴人之上訴。
二、上訴人則以：兩造係於 91年6月間打麻將時發生互毆情事，
    當日在場之林明德可證明，且係被上訴人先動手打伊，伊始
    還手，然被上訴人所提之新光吳火獅紀念醫院 (下稱新光醫
    院)乙種診斷證明書係於同年8月份所開立，況被上訴人上開
    陳述與該驗傷單相互對照，亦可發現諸多不符，可請林桂花
    、林明德等相關證人證明。又伊於91年7月5日即將上開房屋
    出租予林桂花，不可能於同年 8月12日在上址傷害被上訴人
    。伊與林桂花簽訂房屋租賃契約書之租期為91年7月5日至96
    年9月5日，該始日期係依照國曆而訂，至林桂花則係依照陰
    曆擇吉開張。況伊並無財產足供賠償被上訴人請求之金額等
    語，資為抗辯。並於本院上訴聲明：(一)原判決不利於上訴人
    部分廢棄。(二)上開廢棄部分，被上訴人在第一審之訴駁回。
三、查本件被上訴人主張上訴人於上開時地，因不滿其出牌方式
    而與另一姓名年籍不詳之成年男子將其毆打成傷等情，雖據
    其提出新光醫院診斷證明書為證（ 見原法院士簡附民卷第5
    頁），然為上訴人所否認，並以上開情詞置辯。是本件所應
    審究者，厥為：(一)被上訴人主張其於上開時、地遭上訴人與
    另一不詳姓名年籍之男子共同毆傷等情，是否可採？(二)又被
    上訴人得請求之精神慰撫金究為若干？茲分項詳析如后：
  (一)被上訴人確於上開時、地遭上訴人與另一不詳姓名年籍之男
    子共同毆傷：
  1.被上訴人於91年8月12日晚8時10分許至新光醫院急診，經醫
    生診斷受有臉部多處擦挫傷、前胸併左前臂處擦挫傷等處之
    傷害，有該院出具之診斷證明書、病歷、照片等附卷可稽（
    見原法院93年度易字第 126 號刑事卷【下稱原法院易字卷】
    第16至19頁）。
  2.被上訴人於原法院93 年度易字第126號刑事案件93年6月3日
    審理時到庭稱：當時伊與上訴人、林明德、綽號「死狗」者
    一起打牌，因打牌發生糾紛，上訴人先打伊，那個男的則打
    伊耳光，上訴人接著就拿電話筒毆打其頭部，並以手指抓伊
    臉部及胸部，那個男的也一直打伊；林明德見伊被打耳光後
    就先離開，後來林明德到現場看到伊衣服破了，就帶伊到樓
    上等語（見原法院易字卷第47至48頁筆錄）。核與證人林明
    德於上開刑事案件同日審理時到場結證稱：伊只與上訴人及
    被上訴人打過一次牌，就是在北投中和街處；伊有看到上訴
    人與被上訴人兩人在拉扯，開始的時候另有一個男的打被上
    訴人的耳光；伊租房子在樓上，被上訴人來找伊時有看到衣
    服破掉，臉上有受傷等語（見同上卷第43至46頁筆錄），若
    合符節。而原法院上開刑事案件於當日向證人林明德提示被
    上訴人於 91年8月12日至新光醫院急診所拍攝之照片，證人
    林明德明確證稱：「當時看到嘴唇旁邊有傷痕，臉上有抓傷
    ，胸口傷的部分我沒有印象」等語（見同上卷第 46頁筆錄）
    ，足見被上訴人主張於 91年8月12日遭上訴人及姓名年籍不
    詳之男子毆打乙節，尚可採信。
  3.上訴人雖提出其與訴外人林桂花之房屋租賃契約書，證明其
    於 91年7月5日即將位於台北市○○區○○街40之27號1樓之
    房屋出租予林桂花，而主張不可能於同年 8月12日在上址傷
    害被上訴人，與被上訴人打牌時發生爭執是同年5、6月間等
    語。惟查：
  (1)上訴人於原法院檢察署92年度偵字第4170號刑事案件偵查中
    前後共提出二份房屋租賃契約書，第一份即上訴人於 92年5
    月7日所提刑事告訴狀中所附者（見該偵查卷第 26至 29頁）
    ，該契約書之房租付款明細欄起始日期為自91年9月5日起（
    見同上卷第27頁），而上訴人於92年5月9日當庭所提之第二
    份房屋租賃契約書（見同上卷第35頁以下）之房租付款明細
    表欄，所載起始日期則為91年7月5日，二者有所出入，就相
    同之當事人及租賃標的物，竟有不同之內容，又係上訴人自
    行提出，則上開第二次提出之契約書內容之真實性，即有可
    疑。
  (2)況上訴人提出房屋租賃契約書所載之租賃期間雖均為5年2個
    月（自91年7月5日起至96年9月5日止），惟證人即向上訴人
    承租房屋之林桂花於原法院93年度易字第126號刑事案件 93
    年6月1日審理時到庭結證稱：伊與上訴人承租房屋是租 5年
    ，不會有租2個月，伊確定是農曆7月租的，因為農曆不會開
    業，簽約時已是 7月中，簽完契約到開店差不多有半個月左
    右，其8月才開店等語（見原法院易字卷第32頁筆錄 ）。參
    照上開上訴人於偵查中所提出之第一份房屋租賃契約書所載
    之房租付款明細欄起始日期為91年9月5日（ 即該年農曆7月
    29日「民俗關鬼門日」前一日），核與證人林桂花所證之簽
    約及因避開民俗禁忌於農曆 8月後開始營業之期間相吻合，
    足認上訴人將上址房屋出租予林桂花營業之起始日，應以其
    於告訴狀所附第一次提出房屋租賃契約書為可採（即91 年9
    月5日之後），其辯稱於91年8月12日已將上開房屋租予他人
    ，不可能於該處打牌等語，自無可取。
  (3)上訴人雖又以合約書鮮有人採農曆記載，合約書上記載之簽
    約日91年7月5日應為國曆等語。惟91年7月5日距證人林桂花
    上開所述營業時間相隔達 2個月之久，衡情證人林桂花應無
    租用房屋後閒置達 2個月之理，是上訴人抗辯租約之簽約日
    期是該年國曆7月5日云云，不足採信。
  4.證人林明德於原法院 93年度易字第126號刑事案件93年6月3
    日審理時雖證稱：只與上訴人及被上訴人打過一次麻將，在
    北投中和街，時間不記得等語。惟亦證稱：當時打牌之地點
    已簽約，尚未開始營業等語（見該案卷第44頁筆錄）。姑不
    論上訴人提出以91年7月5日為房租付款起始日之房屋租賃契
    約書虛偽不實，已如前述，且證人林明德既已證稱：兩造發
    生爭執時，該房屋已簽約，尚未營業，則其上所載之「7月5
    日」簽約日及房租付款起始日，亦不足以證明事發地點之房
    屋已交予承租人林桂花使用致無法打牌及兩造爭執係發生在
    7月5日以前等情事。自亦不得以上述簽約日及房租付款起始
    日證明兩造發生爭執是在上訴人所述之同年5、6月間，故上
    訴人抗辯雙方爭執係在同年5、6月間云云，洵不足採。
  5.又上訴人抗辯；當時是被上訴人先打她，其才還手等語。惟
    依被上訴人所受之臉部挫傷情形觀之，上訴人顯係以積極之
    攻擊行為傷害被上訴人，而非單純之防衛行為。參以當時現
    場除上訴人與被上訴人發生爭執外，尚有一姓名年籍不詳之
    成年男子動手毆打被上訴人，業據證人林明德於上開案件審
    理時證述在卷，被上訴人一方人數顯然占有優勢。足認被上
    訴人確有傷害之故意，而不符正當防衛之要件。且上訴人因
    此傷害行為遭判處罪刑確定，亦有原法院93年度易字第 126
    號刑事判決及本院93年度上易字第1377號刑事確定判決足憑
    。綜上所述，被上訴人主張伊於前揭時、地遭上訴人與另一
    不詳姓名年籍之男子共同毆傷等情，堪認為真正。
  (二)被上訴人得請求20,000元之精神慰撫金：
  1.按因故意或過失，不法侵害他人之權利者，負損害賠償責任
    ；又不法侵害他人之身體、健康、名譽、自由、信用、隱私
    、貞操，或不法侵害其他人格法益而情節重大者，被害人雖
    非財產上之損害，亦得請求賠償相當之金額，民法第 184條
    第1項前段、第 195條第1項前段分別定有明文。次按，損害
    非因故意或重大過失所致者，如其賠償致賠償義務人之生計
    有重大影響時，法院得減輕其賠償金額，民法第 218條亦有
    明文。
  2.本件被上訴人確因上揭時、地遭上訴人與另一不詳姓名年籍
    之男子共同毆打致受有上述傷害，前已認定。從而，被上訴
    人依上開規定，請求上訴人賠償其所受之精神上損害，於法
    有據。原法院審酌被上訴人於事發時為52歲，台中新民商職
    畢業，二專肄業，現已退休，已婚育有 2子，目前名下約有
    1,000,0 00 多萬元存款，股票現值約1,000,000多萬元，並
    有不動產（見原法院卷第27至29頁、第34、35頁銀行存摺及
    畢業證書），遽遭上訴人毆傷，自受有精神上相當之痛苦；
    而上訴人於行為時年滿 48歲，國中畢業，已離婚，育有3子
    ，並與其中一名7 歲小孩同住，目前無業，亦無存款，名下
    不動產已遭拍賣，故平日靠親友資助維生，僅因打牌時之細
    故即夥同他人共同毆傷被上訴人，顯對他人身體法益絲毫不
    加尊重等情，認上訴人應賠償被上訴人精神慰撫金150,00 0
    元之本息。惟本院審酌被上訴人所受傷害非鉅，上訴人目前
    無業、亦無財產，平日尚靠友人資助維生，處境堪憐，倘為
    巨額賠償，將對上訴人之生計有重大影響等情，故認上訴人
    賠償被上訴人之金額以20,000元為適當。被上訴人在此範圍
    內之請求，應予准許。
四、綜上所述，被上訴人依侵權行為之法則，請求上訴人賠償精
    神慰撫金20,000元之本息範圍內，洵屬正當，應予准許，逾
    此部分之請求，自非正當，不應准許。原法院就應准許部分
    為被上訴人勝訴之判決，核無違誤，應予維持。上訴意旨，
    仍執陳詞，指摘原判決此部分不當，求予廢棄改判，為無理
    由，應駁回其上訴。不應准許部分，原法院為上訴人敗訴之
    判決，自有未合。上訴意旨，執此指摘原判決此部分不當，
    求予廢棄改判，為有理由，爰將此部分與該併失依附之假執
    行聲請部分廢棄改判，予以駁回。
五、本件事實已臻明確，上訴人聲請訊問證人林明德、林桂花及
    新光醫院醫師等人，即無必要。又兩造其餘攻擊防禦方法及
    證據經予審酌，核與判決結果不生影響，爰不再逐一論述，
    併此敘明。
據上論結，本件上訴為一部有理由、一部無理由。依民事訴訟法
第449條第1項、第450條、第79條、第463條、第385條第1項前段
，判決如主文。
中　　華　　民　　國　　94　　年  　3  　月　　  8  　日
                  民事第十七庭審判長法　官  沈 方 維
　　　　　　　　　　　        　　　法　官  陳 金 圍
　　　　　　　　　　　      　  　　法　官  王 淇 梓
正本係照原本作成。
不得上訴。
中　　華　　民　　國　　94　　年　　3 　　月　　9 　　日
　　　　　　　　　　　　　　　　　  書記官  吳 碧 玲
